臺灣臺中地方法院民事判決　九十一年度勞訴字第一○四號
　　原　　　告　甲○○○
　　被　　　告　台灣省各級農會員工互助會
　　法定代理人　丙○○
　　訴訟代理人　丁○○
　　　　　　　　乙○○
右當事人間請求給付離職互助金事件，本院判決如左：
    主      文
被告應給付原告新台幣壹佰壹拾伍萬玖仟肆佰捌拾捌元，及自民國九十一年十月二十
六日起至清償日止，按週年利率百分之五計算之利息。
訴訟費用由被告負擔。
本判決於原告以新台幣參拾捌萬元為被告供擔保後，得假執行。但被告如於假執行程
序實施前，以新台幣壹佰壹拾伍萬玖仟肆佰捌拾捌元，為原告預供擔保後，得免為假
執行。
    事      實
甲、原告方面：
  一、聲明：除假執行擔保金額外，如主文所示。
  二、陳述：
    (一)原告原任職於彰化縣溪湖鎮農會，依據台灣省各級農會員工互助辦法第四條規
      定，凡農會編制內員工均應參加為台灣省各級農會員工互助會會員，原告自民
      國（下同）五十八年三月十五日加入互助會，於九十一年九月十七日退休離職
      ，原告參加甲種給付，年資有三十三年六個月，並依規定提出離職互助金給付
      申請書，依該辦法第三十七條規定，被告應於二週內將離職互助金交付，如金
      額不合，應知會原單位核對更正，原告得領取互助金金額一百一十五萬九千四
      百八十八元，經原告向被告提出申請，被告迄今未支付。爰依上開互助辦法之
      約定提起本件訴訟。
    (二)對被告抗辯之陳述：
      1.被告第六屆管理委員會九十一年十月九日第十次會議決議，有關九十一年七
        月五日以後離職人員，就發放餘額按年資比例發放之決議，違反法令、互助
        辦法，且嚴重損及九十一年七月五日以後退休、離職員工之權益，對原告不
        生效力：
        (1)該次決議係以「九十一年七月四日」為重要分界點，其源由為何？倘係以
          該委員會九十一年七月四日第九次會議為準點，惟該第九次會議決議事項
          ，業經主管機關農委會九十一年八月十二日以農輔字第０九一０一三九九
          ０二號函不准予核備在案，實不容該委員會無據自行創設。
        (2)依台灣省各級農會互助辦法第四、五條規定所示，農會編制內員工均為省
          互助會員，享有所舉辦各種福利措施之權利及繳納會費之義務，則已退休
          、離職人員，即非互助會員，無享有互助會所舉辦福利措施之權利，更毋
          須負擔互助會規範之任何義務。
        (3)依該互助辦法第二十六條規定，互助責任有效期間，於繳納第一次會費之
          日開始，「至離職日終止」，則已辦理屆齡退休人員，本件原告於屆齡退
          休之日起，即非互助責任規範之有效期間，管理委員會於事後（九十一年
          十月九日）所為之任何決議，充其量僅對仍未離職之員工生效，尚不得對
          已退休離職之原告生效（蓋原告不受互助責任之規範），申言之，該管理
          委員會之委員並無權限決議如何變更原告之互助金金額。
        (4)依該互助辦法第二十四條規定，省互助會應於會員「離職時」按年資依規
          定標準給付離職互助金，則本件原告於離職時，離職互助金之債權額已然
          形成、確定（即依離職時之互助辦法給付標準），既然原告之離職互助金
          債權額，業於離職時形成確定，除非原告同意，否則不容省互助會委員片
          面決議減除或變更（省互助會委員並無代表原告之權限，已如前述）。例
          如：某甲自乙公司退休，退休時應領取退休金一百萬元，乙公司於甲退休
          時並未給付退休金，乙公司為自身利益，遂事後片面決定甲僅能領取三十
          萬元退休金，乙公司為本身私利所為之片面決議，豈為合法？
        (5)依該互助辦法第四十六條規定，本辦法未盡事項悉依照有關規定辦理，復
          依民法總則施行法第一條規定，「不溯既往」為法律適用之大原則，是以
          ，除非互助辦法有特別規定授與委員會有權決議得溯及適用業已離職退休
          之人員，否則即應受此原則之約束，則該委員會九十一年十月九日之會議
          ，至多僅能決定「九十一年十月九日以後」申請離職互助金之給付標準，
          並不能決定「九十一年十月九日以前」之給付標準，否則即違反不溯及既
          往原則。
        (6)該「離職」互助金，成立之目的即在保護離職（退休）人員之權益，其最
          大作用在於具有退休金性質，是以，離職（退休）人員權益之保護應優於
          在職尚未離職之員工，乃該第十次會議決議竟漠視此成立宗旨，顯然違法
          ，對原告不生效力。
      2.台灣省各級農會員工互助會第六屆管理委員會（九十一年十月九日）第十次
        決議，係依據第九次（九十一年七月四日）決議辦理結算而來，惟查：
        (1)該第九次決議未經主管機關即行政院農業委員會核備，不生效力（台灣高
          等法院台中分院九十一年度上字第二０七號判決書第十一頁參照），則被
          告依據無效之第九次決議而決議之第十次會議結論，當然不生效力。
        (2)被告依第九次決議而辦理結算，惟「．．．該會管理委員會本身無結算及
          破產之設計．．．員工互助辦法所應規定之事項，而漏未規定者，應先修
          正互助辦法，增訂停止營運、解散、清算等條文，經過管理委員會暨台灣
          省農會會員代表大會通過報請主管機關核准後實施．．．」（前揭判決第
          九頁參看），則被告第十次辦理結算之決議，於互助辦法尚未增訂相關結
          算條文下，該決議顯然無效。
三、證據：提出互助會員離職互助金給付申請書影本一紙、離職證明書影本一份、台
    灣省各級農會員工互助辦法一份、互助會甲種離職互助金給付標準表一份、台灣
    高等法院台中分院九十一年度上字第二０七號民事判決一份為證、行政院農業委
    員會九十一年十一月十五日農輔字第０九一０一六二一九七號函。
乙、被告方面：
  一、聲明：(一)駁回原告之訴及假執行之聲請。(二)如受不利之判決，願供擔保請准免
      為假執行。
  二、陳述：
    (一)台灣省各級員工互助會因受政府命令由行庫接管二十七家農會信用部之故，各
      級農會除被接管合併而被迫離職之員工外，另衍生員工不安，致大量員工非正
      常退休提早離職，使九十年度大額增加離職互助金之支出。按最近每年各級農
      會申請給付離職互助金人數平均為五百五十人，但九十年九月十四日財政部接
      管二十六家農會信用部後，須給付之離職人數為前年之四、五倍之多，所需經
      費約十二億元，如未做好因應措施，繼續予以給付，僅以剩餘之基金無從對多
      數之一萬八千五百名在職會員有所保障。因此第六屆管理委員會第五次會議依
      互助辦法第二十二條第五款、第三十四條規定決議：「自九十年九月二十五日
      起離職互助金涷結，暫時停止給付，停繳會費，並進行研擬因應對策，再提下
      次委員會討論」。
    (二)互助會業務因係強制員工參加，依法辦理之業務，題今互助會無法正常給付之
      問題係社會責任問題，政府與農會應出面予以解決，期間在職之農會員工揚言
      ，在互助會不正常營運之危機狀況下，若因未做好因應措施而繼續給付離職互
      助金，如損及會員權益，將告發全體管理委員。
    (三)依互助辦法第二十二條第五款規定：其他與會員權利義務有關重大事項，互助
      會之管理委員會經委員過半數出席及出席人數三分之二以上決議即可。是被告
      第六屆管理委員會於九十一年七月四日第九次會議決議：依互助辦法第二十二
      條第五款決議即日起停辦台灣省各級農會員工互助，並辦理結算，必要時聲請
      法院裁定破產。又第六屆管理委員會第十次會議（九十一年十月九日）已依第
      九次會議決議辦理清算，清算方式如下：「1.九十一年七月四日以前符合互助
      辦法第三十八條規定按年度計算每農會以參加人數百分之五以內者全數發給離
      職互助金，九十年九月二十五日至九十一年七月四日超過百分之五以外離職人
      員，其互助金額先行發放第二項比例款，其依舊標準超過比例款部分提存於法
      院俟訴訟判決結果再行決定處理。2.前項發放結餘（指扣除提存金額及後續行
      政費用部分）按各會員年資比例先行發放。3.農委會將協助員工領回自繳差額
      部分，等撥下補助款以後再依比例發放。」而被告俟經農委會之釋示，均認上
      開決議並不需報備，僅由互助會決議即可自行辦理，是管理委員會既已決議，
      原告應依上開決議辦理，不得起訴請求。
    (四)對原告係五十八年三月十五日加入互助會，九十一年九月十七日退休，本件如
      得請求互助金，其可請求之金額為一百一十五萬九千四百八十八元，且利息應
      自九十一年十日二十六日起算之事實不爭執。
  三、證據：提出行政院農業委員會函四件、財政部函一件、協商「台灣省各級農會
      員互助會營運相關處理事宜」會議紀錄一份、被告第六屆管理委員會第九次及
      第十次會議紀錄為證。
    理      由
一、按訴狀送達後，原告不得將原訴變更或追加他訴，但擴張或減縮應受判決事項之
    聲明者，不在此限，民事訴訟法第二百五十五條第一項第三款定有明文。查原告
    起訴聲明為「被告應給付一百一十七萬二千六百八十五元，及自九十一年十月二
    日起至清償日止，按週年利率百分之五計算之利息。」於訴訟中變更為「被告應
    給付原告一百一十五萬九千四百八十八元，及自九十一年十月二十六日起至清償
    日止，按週年利率百分之五計算之利息。」核係減縮應受判決事項之聲明，於法
    自無不合，應予准許。
二、原告主張其原任職於彰化縣溪湖鎮農會，依據台灣省各級農會員工互助辦法第四
    條規定，凡農會編制內員工均應參加為台灣省各級農會員工互助會會員，原告自
    五十八年三月十五日加入互助會，於九十一年九月十七日退休離職，原告參加甲
    種給付，年資有三十三年六個月，並依規定提出離職互助金給付申請書，依該辦
    法第三十七條規定，被告應於二週內將離職互助金交付，如金額不合，應知會原
    單位核對更正，原告得領取互助金金額為一百一十五萬九千四百八十八元，經原
    告向被告提出申請，被告迄今未支付，爰依該辦法第三十八條之一規定請求被告
    給付如主文第一項所示等語。被告則以：原告之情形，符合該互助會第六屆管理
    委員會第十次會議所決議應發放互助金部分，應依決議內容辦理等語資為抗辯。
三、本件原告主張其原任職於彰化縣溪湖鎮農會，依據台灣省各級農會員工互助辦法
    第四條規定，凡農會編制內員工均應參加為台灣省各級農會員工互助會會員，其
    自五十八年三月十五日加入互助會，於九十一年九月十七日退休離職，原告參加
    甲種給付，年資有三十三年六個月，並依規定提出離職互助金給付申請書，依該
    辦法第三十七條規定，被告應於二週內將離職互助金交付，原告得領取互助金金
    額一百一十五萬九千四百八十八元，本件原告向被告提出申請，被告迄今未支付
    等事實，業據提出互助會員離職互助金給付申請書影本一紙、離職證明書影本一
    份、台灣省各級農會員工互助辦法一份、互助會甲種離職互助金給付標準表一份
    為證，復為被告所自認，自堪信為真實。
四、查本件原告係農會編制內員工，依該互助辦法第四條規定，凡農會編制內員工均
    應參加為台灣省各級農會員工互助會會員，又依同辦法第五條規定，各會員均有
    繳納會費之義務。次按本會辦理離職互助，於會員離職時按年資依規定標準給付
    離職互助金；離職互助年資滿三年以上之會員離職時，應填具離職互助金給付申
    請書，並檢附離職證明文件，由所屬農會核轉本會辦理給付離職互助金；本會於
    收到離職互助金給付申請書時應即予審核，如有未合規定者，即將審核情形通知
    有關農會，其符合規定者，應於二週內，將離職互助金透經有關農會轉交受領人
    ，上開互助辦法第二十四條、三十六條、三十七條分別定有明文。原告因係農會
    員工而依互助辦法強制入會並依規定負有繳納會費之義務，如符合請領離職互助
    金之規定，即有請領互助金之權利，是原告有無請領互助金之權利，應視其申請
    是否符合互助辦法之規定而定之。又被告雖抗辯原告之情形，符合該互助會第六
    屆管理委員會第十次會議所決議應發放互助金部分，應依該決議內容辦理等語，
    然查：
  (一)台灣省各級農會員工互助辦法係由省農會會員大會訂定及修正通過，此觀之該辦
    法規定自明，而依該互助辦法第七條規定該會設管理委員會，第十三條第六款規
    定：「本會管理委員會之職權如左：一、議決各種章則；二、議決會務、事業計
    畫與報告及年度預算、決算；三、議決年度財務稽查報告；四、議決財產之購置
    與處分；五、聘任、解聘執行祕書及其保證事項之同意；六、議決會費及互助金
    給付標準事項；七、議決其他提議事項。」第二十二條第三、五款規定：「本會
    管理委員會對左列事項須經委員過半數之出席及出席人數三分之二以上之決議行
    之：三、會費及互助金給付標準之調整；五、其他與會員權利義務有關之重大事
    項。」又第三十四條規定：離職互助金依據離職互助責任準備金提存情形訂定給
    付標準提經管理委員會核定，並報請主管機關核備後發布實施。又同辦法第四章
    明定關於離職互助金之規定。故綜觀上開規定，由省農會會員大會訂定之互助辦
    法明文授權管理委員會有關該互助金給付之決議事項，僅限於核定及調整互助金
    給付標準，被告管理委員會並無決議變更互助辦法所定符合規定時即應給付互助
    金之權限，亦即該管理委員會所做上開決議，僅係被告內部處理系爭問題，就如
    何給付之方法表示內部之意見，充其量係發生被告實際上拒絕給付互助金之效力
    ，並不當然發生原告不得依互助辦法請領互助金之效力。
  (二)依上開互助辦法第四十七條規定：「本辦法經本會管理委員會台灣省農會會員代
    表大會通過報請主管機關核准後實施，修改時亦同。」同法第四十六條規定：「
    本辦法未盡事宜悉依照有關法令規定辦理。」是以上開互助辦法所應規定之事項
    ，而漏未規定，應先修正互助辦法，增訂停止營運、解散、清算等相關條文，經
    過管理委員會暨台灣省農會會員代表大會通過報請主管機關核准後實施，始為適
    法。被告雖辯稱：本件嗣經農委會之釋示均認為上開決議並不需報核備，僅由互
    助會決議即可自行辦理，是管理委員會既已決議，則原告亦應依上開決議辦理云
    云，惟依被告所提之農委會相關函件指謂被告上開決議依互助辦法規定並不需報
    核備，此僅係就互助辦法所為之解釋而已，並不足以資為本件應先修正互助辦法
    ，增訂停止營運、解散、清算等相關條文經過管理委員會暨台灣省農會會員代表
    大會通過報請主管機關核准後實施之適法性依據，故被告所辯自非可取。
  (三)綜上所述，本件原告有領取互助金之權利，既為被告所不爭執，則被告本應依該
    辦法給付原告互助金，至被告所辯待該互助會第六屆管理委員會第十次會議決議
    待主管機關核備該決議後再依決議辦理云云，僅屬被告就給付方法之內部處理程
    序之問題，自不得據以對抗原告之請求。
五、從而，原告依上述互助辦法得請求被告給付原告一百一十五萬九千四百八十八元
    ，及自九十一年十月二十六日起至清償日止，按週年利率百分之五計算之利息，
    為有理由，應予准許。
六、兩造陳明願供擔保請為宣告假執行或免為假執行，經核均與規定相符，爰分別酌
    定相當之擔保金額，准許之。
七、據上論結，本件原告之訴為有理由，依民事訴訟法第七十八條、第三百九十條第
    二項、第三百九十二條，判決如主文。
中　　　華　　　民　　　國　　九十一　　年　　　十二　　月　　三十一　　日
                                    臺灣臺中地方法院勞工法庭
~B法　　　官　李悌愷
右為正本係照原本作成
如不服本判決，應於判決送達後二十日內，向本院提出上訴狀。
中　　　華　　　民　　　國　　九十一　　年　　　十二　　月　　三十一　　日
~B法院書記官　洪加芳
